【裁判字號】    88,上更(一),154
【裁判日期】    890508
【裁判案由】    履行契約
【裁判全文】
台灣高等法院民事判決  八十八年度上更(一)字第一五四號
      上  訴  人    甲○○
      訴訟代理人    王偉凡律師
      被 上 訴人    乙○○  .
      訴訟代理人    邱六郎律師
      複  代理人    邱碩松律師
右當事人間請求履行契約事件，上訴人對於中華民國臺灣臺北地方法院八十六年度訴
字第一五八八號第一審判決提起上訴，經最高法院第一次發回更審，本院判決如左：
    主    文
原判決廢棄。
被上訴人在第一審之訴及假執行之聲請均駁回。
第一、二審及發回前第三審訴訟費用由被上訴人負擔。
    事    實
甲、上訴人方面：
一、聲明：
  (一)原判決廢棄。
  (二)被上訴人在第一審之訴及其假執行之聲請駁回。
二、陳述：除引用原判決書之記載外，補稱：
  (一)按「就債之履行有利害關係之第三人為清償者，得按其限度就債權人之權利，以
    自己之名義，代位行使」，民法第三百十二條固有明文，惟此一代位清償規定，
    應以「就債之履行有利害關係之第三人為清償」為要件，即主張代位清償者，應
    證明其係如何「就債之履行有利害關係」，始能主張代位清償。本件系爭股權讓
    渡同意書第三條第五項約定：「乙方（即上訴人甲○○、被上訴人乙○○、及訴
    外人彭仁俊、嚴恩真）同意，訖至立約日止祥揚公司之債務，由乙方負擔」，依
    該約定本意，乙方四名股東僅依出資比例分擔公司債務，是此一債務並非連帶債
    務，而屬可分之債，準此，上訴人是否清償債務即與被上訴人顯不相關，原審遽
    謂被上訴人於債之履行有利害關係，實屬速斷。
  (二)前開讓渡同意書中乙方即共同負擔祥揚工程有限公司（下稱祥揚公司）債務者共
    有四人，上訴人甲○○依持股比利計算，負擔債務額僅為四分之一，被上訴人起
    訴請求上訴人負擔二分之一債務，原審竟予准許，亦有未當。
  (三)再被上訴人提出之公司資產負債表及明細分類帳等文件均係私文書，上訴人否認
    其真正，被上訴人應提出公司帳冊原始文件以供查核。上訴人於原審審理中，對
    法官所提示之前揭文件，固曾表示「並無意見」，惟上訴人真意係前揭文件為被
    上訴人自行製作，上訴人全不知情，而非對前揭文件「不爭執」，應不生自認之
    效果。
乙、被上訴人方面：
一、聲明：
  (一)上訴駁回。
  (二)訴訟費用由上訴人負擔。
二、陳述：除引用原判決書之記載外，補稱：
  (一)兩造均為祥揚公司之股東，公司因經營不善，先後承攬台北土城及新竹湖口之水
    電消防等工程，在未完工前即相繼發生鉅額虧損。經股東集會商議結果，認為所
    承包之二工程非立即轉讓與第三人，祥揚公司將遭更大之損失，因此決定將台北
    土城之工程讓與第三人，新竹湖口之工程則請股東詹堡塘接手。詹堡塘雖同意接
    受祥揚公司之全部股權，及新竹湖口之工程，但要求祥揚公司之債務，應由包含
    兩造等其他股東承擔。詹堡塘之上開條件為被上訴人乙○○、上訴人甲○○等股
    東所接受，乃由兼任會計林巧玲將祥揚公司之損益算出，並經兩造過目簽名蓋章
    。依據上揭損益結果，公司負債即為四百九十八萬二千一百八十八元，約定由詹
    堡塘以外之股東負責而訂立系爭股權讓渡契約書。
  (二)上訴人在原審對法官所問：「對原代庭提公司虧損四百九十八萬二千一百八十八
    元，有無意見」？答：「無意見」。又法官提示祥揚公司之虧損清償証明（傳票
    原本），核對無誤後發還被上訴人，上訴人對上開証物亦表示無意見。在  鈞院
    前審，上訴人亦自認：「當事人在原審會對簽約時公司負債四百九十八萬二千一
    百八十八元表示無意見，是指其對公司資產負債表無意見」等語。
  (三)股權讓渡契約書第三條第(五)項約明：迄至立約日止祥揚公司之債務，由乙方即乙
    ○○、甲○○、嚴恩真、彭仁俊四人負責。由於彭仁俊係乙○○所邀之股東，嚴
    恩真則為甲○○之妻，故立約後對祥揚公司之債務，乃由乙○○與甲○○同意各
    負一半之責。上訴人既有義務負擔祥揚公司所負債務四百九十八萬二千一百八十
    八元之一半，但立約後卻拒不履行，然為清償上開債務，以祥揚公司乙○○所簽
    發之支票先後到期，被上訴人基於其為祥揚公司公司代表人，如所簽發之公司支
    票到期不獲兌現，即不能為其他公司負責人，亦不能以公司負責人或私人名義，
    申領支票使用，對被上訴人之經濟利益必受到嚴重之損害，不得已代位付清屬於
    上訴人應付之債務二百四十九萬一千零九十四元，因此被上訴人依股權讓渡契約
    及民法第三百十二條之規定代位請求返還系爭代付款及法定利息。
三、証據：援用原審立証方法。
    理      由
一、本件上訴人甲○○經合法通知無正當理由未到庭，核無民事訴訟法第三百八十六
    條各款所列情形，爰准被上訴人之聲請，由其一造辯論而為判決，合先敘明。
二、本件被上訴人起訴主張：伊與上訴人甲○○為祥揚公司股東，因祥揚公司經營不
    善，出現鉅額虧損，遂於八十六年一月十六日與訴外人詹堡塘簽約，將祥揚公司
    股權轉讓予詹堡塘，兩造並同意負擔迄八十六年一月十六日止祥揚公司債務，上
    訴人甲○○應負擔二分之一，經核算結果祥揚公司迄八十六年一月十六日止之虧
    損共計四百九十八萬二千一百八十八元，且均由伊清償完畢，爰依該股權讓渡契
    約及民法第三百十二條之規定，請求上訴人甲○○給付前揭代墊之金額之二分之
    一，即二百四十九萬一千零九十四元，及自八十六年五月十一日（即起訴狀繕本
    送達翌日）起至清償日止，按年息百分之五計算之利息。
    上訴人則以：其雖於簽股權讓渡契約時，同意負擔祥揚公司虧損之二分之一，但
    至今未取得股權讓渡之對價，且其對祥揚公司之責任，依公司法第九十九條規定
    ，應以出資額為限，其雖為股東但應無負擔虧損之義務，而祥揚公司之股東共有
    四人，依持股比例計算，其負擔債務額僅為四分之一，被上訴人起訴請求其負擔
    二分之一債務，亦有未當，且被上訴人提出之公司資產負債表及明細分類帳等文
    件均係私文書，其否認該私文書之真正，被上訴人應提出公司帳冊原始文件以供
    查核，況其應負擔之公司債務並非連帶債務，而屬可分之債，其是否清償債務與
    被上訴人顯不相關，被上訴人自不得依民法第三百十二條主張代位清償等語，資
    為抗辯。
三、被上訴人主張其與上訴人甲○○、訴外人詹堡塘、嚴恩真、彭仁俊等人均為祥揚
    公司股東，因祥揚公司經營不善，遂於八十六年一月十六日由兩造及嚴恩真、彭
    仁俊四人與訴外人詹堡塘簽訂股權讓渡契約書，將兩造及訴外人嚴恩真、彭仁俊
    四人所有祥揚公司股權轉讓予訴外人詹堡塘，兩造及訴外人嚴恩真、彭仁俊並同
    意負擔迄至立約日即八十六年一月十六日止祥揚公司之債務等情，業據被上訴人
    提出股權讓渡契約書為証，並為上訴人所不爭執，自堪信被上訴人此部分之主張
    為真實。被上訴人又主張訴外人彭仁俊係其所邀之股東，訴外人嚴恩真則為上訴
    人之妻，故兩造約定迄立約日止祥揚公司之債務，由兩造各負擔二分之一。而迄
    立約日止祥揚公司負債為四百九十八萬二千一百八十八元，因此應負擔祥揚公司
    所負債務二百四十九萬一千零九十四元，因被上訴人已代墊上開金額，因此被上
    訴人依股權讓渡契約及民法第三百十二條之規定代位請求上訴人返還系爭代付款
    及法定利息；而上訴人於本院則否認迄立約日止，祥揚公司負債達四百九十八萬
    二千一百八十八元云云。惟不論祥揚公司於立約日止負債是否四百九十八萬二千
    一百八十八元及被上訴人是否已全部代償﹖按就債之履行有利害關係之第三人為
    清償者，得按其限度就債權人之權利，以自己之名義，代位行使，民法第三百十
    二條定有明文。是無利害關係之第三人，縱已清償，亦無代位權可言，必就債之
    履行有利害關係之第三人為清償時，始取得代位權。且此有利害關係之第三人代
    位權，係以確保其求償權為目的。所謂債權人之權利，自係指債權人原有之權利
    。查兩造及訴外人彭仁俊、嚴恩真於八十六年一月十六日與訴外人彭仁俊、嚴恩
    真於八十六年一月十六日與訴外人詹堡塘訂訂『股權讓渡契約』，將祥揚公司股
    權轉讓於詹堡塘，並同意負擔祥揚公司至訂約日止之債務，縱上訴人承諾負擔該
    債務之二分之一，惟該約定，僅為祥揚公司之股東即兩造及訴外人彭仁俊、嚴恩
    真間內部之協議，對外之債務人仍為祥揚公司，因此被上訴人所稱迄立約日止祥
    揚公司對外所負債務，均由其清償完畢，惟此乃係被上訴人代祥揚公司清償債務
    ，並非代上訴人清償對祥揚公司之債務，被上訴人因支票之使用，為有利害關係
    之第三人，然被上訴人得以自己名義代位行使者，係祥揚公司之債權人對祥揚公
    司之權利，而非對上訴人請求。因此被上訴人依民法第三百十二條代位清償之規
    定，請求上訴人給付二百四十九萬一千零九十四元，自有未合。
四、被上訴人另主張訴外人彭仁俊係其所邀之股東，訴外人嚴恩真則為上訴人之妻，
    故立約時祥揚公司之債務，約定由兩造各負擔二分之一責任，因此依系爭股權讓
    渡契約書之約定，上訴人應負責其已代墊之二百四十九萬一千零九十四元等語。
    上訴人於原審亦供稱：「當時（簽股權讓渡契約書時）我太太不在場，所以我代
    理他簽名，簽契約時有約定由我負擔全部虧損的二分之一」等語（見原審卷第二
    十三頁），足見被上訴人主張兩造於簽訂系爭股權讓渡契約書時約定至立約時祥
    揚公司之債務，由兩造各負擔二分之一乙事非虛，上訴人於本院復爭執其負擔債
    務額僅為四分之一，而非二分之一債務云云，自非可採。惟查系爭股權讓渡契約
    書第三條(五)項係約定：「乙方（即乙○○、甲○○、嚴恩真、彭仁俊四人）同意
    ，迄至立約日止祥揚公司之債務，由乙方負擔」等語。而系爭股權讓渡契約之一
    方當事人為訴外人詹堡塘，他方當事人為兩造及訴外人彭仁俊、嚴恩真，系爭契
    約第三條第(五)項之上述約定，主要目的在約定至立約日止祥揚公司之債務應由立
    約之甲方（即訴外人詹堡塘）或乙方（即兩造及訴外人彭仁俊、嚴恩真）負責，
    以便日後如有祥揚公司之債權人對祥揚公司有所請求時，祥揚公司可依上開約定
    為請求，而非約定兩造及訴外人彭仁俊、嚴恩真如何負擔至立約日止祥揚公司之
    債務，因此被上訴人尚不得依系爭股權讓渡契約書第三條第(五)項之約定，請求上
    訴人給付二百四十九萬一千零九十四元。
五、綜上所述，被上訴人依股權讓渡契約及民法第三百十二條之規定，請求上訴人返
    還系爭代付款二百四十九萬一千零九十四元及法定利息。為無理由，不應准許。
    其假執行之聲請亦失所附麗，應併予駁回。原審判命上訴人給付，並為假執行之
    宣告，自有未洽。上訴意旨指摘原判決不當，求予廢棄改判，為有理由。自應由
    本院予以廢棄改判如主文第二項所示。
六、兩造其餘攻擊、防禦方法，與本件判決結果不生影響，不再一一論述，併予敘明
    。
七、據上論結，本件上訴為有理由，依民事訴訟法第四百六十三條、第三百八十五條
    第一項前段、第四百五十條、第七十八條，判決如主文。
中      華      民      國    八十九    年       五       月     八     日
                            臺灣高等法院民事第七庭
                                審判長法  官  張  耀  彩
                                      法  官  陳  玉  完
                                      法  官  侯  東  昇
右正本係照原本作成。
如不服本判決，應於收受送達後二十日內向本院提出上訴書狀，其未表明上訴理由者
，應於提出上訴後二十日內向本院補提理由書狀（均須按他造當事人之人數附繕本）
上訴時應提出委任律師或具有律師資格之人之委任狀；委任有律師資格者，另應附具
律師及格證書及釋明委任人與受任人有民事訴訟法第四百六十六條之一第一項但書或
第二項（詳附註）所定關係之釋明文書影本。
中      華      民      國    八十九    年       五       月     九     日
                                      書記官  游  桂  
附註：
民事訴訟法第四百六十六條之一（第一項、第二項）：
對於第二審判決上訴，上訴人應委任律師為訴訟代理人。但上訴人或其法定代理人具
有律師資格者，不在此限。
上訴人之配偶、三親等內之血親、二親等內之姻親，或上訴人為法人、中央或地方機
關時，其所屬專任人員具有律師資格並經法院認為適當者，亦得為第三審訴訟代理人
。


司法院資訊處製作；財團法人民間司法改革基金會備份。
